【裁判字號】    97,重上更(一),63
【裁判日期】    970923
【裁判案由】    盈餘分配等
【裁判全文】
臺灣高等法院民事判決           97年度重上更(一)字第63號
上  訴  人  甲○○
            乙○○
共      同
訴訟代理人  程巧亞律師
被 上訴 人  風之暘傳播股份有限公司
法定代理人  丙○○
訴訟代理人  鄭文玲律師
上列當事人間盈餘分配等事件，上訴人對於中華民國94年12月30
日臺灣台北地方法院93年度訴字第1656號第一審判決提起上訴，
經判決後，由最高法院發回更審，本院於97年9月2日言詞辯論終
結，判決如下：
    主      文
上訴駁回。
第二審及發回前第三審訴訟費用由上訴人負擔。
    事實及理由
一、本件上訴人聲明求為判決：(一)原判決關於駁回上訴人後開第
    (二)項之訴部分，及訴訟費用之裁判均廢棄。(二)減縮請求被上
    訴人應分別給付上訴人各新台幣（下同)155 萬9,606元及均
    自原審準備一狀繕本送達之翌日即民國（下同）93年7月15
    日 (見原審卷一84、280頁)起，至清償日止，按年息5%計算
    之利息 (見本院重上更(一)字卷55頁)。(三)願供擔保，請准宣
    告假執行。
    被上訴人聲明求為判決：(一)上訴駁回。(二)如受不利判決，願
    預供擔保請准宣告免為假執行。
二、上訴人提起上訴時，原係請求被上訴人給付伊等各158萬
    8,359元本息，嗣於97年7月24日具狀減縮其請求金額為各
    155 萬9,606元本息，經核係屬減縮應受判決事項之聲明，
    與民事訴訟法第446條第1項但書、第225條第1項第3款之規
    定相符。合先敘明。
三、上訴人主張：伊二人為被上訴人之股東，持有股份各為300
    股，上訴人乙○○、甲○○並分別擔任被上訴人公司之董事
    及監察人。因被上訴人公司於92會計年度 (下稱92年度)終
    了後6個月內，無故不召開股東常會，並提出會計表冊及盈
    餘分派之議案，請求承認，而以此不正當方法阻止盈餘分派
    ，伊等自得逕依被上訴人公司章程 (下稱系爭章程)第20條
    、第21條所定盈餘分派比例 (即股東紅利為98%、員工紅利
    為1%、董事及監察人酬勞為1%)，請求被上訴人公司分別給
    付伊等92年度股東紅利各154萬3,852元及董事監察人報酬各
    1萬5,754元；退步言之，被上訴人曾於92年12月9日召開董
    事會暨股東會 (下稱系爭92年12月9日會議)，已決議及承認
    分派92年度盈餘210萬予伊等，故依上開決議，伊等亦得請
    求被上訴人公司各分派105萬元之盈餘等情，爰依據系爭章
    程之約定，求為命被上訴人分別給付伊等各155萬9,606元及
    均自93年7月15日 (見原審卷一84頁)起，至清償日止，按年
    息5%計算利息之判決 (上訴人另請求原審共同被告丙○○連
    帶給付部分，業經判決駁回上訴人之請求確定；又上訴人乙
    ○○請求被上訴人返還借款300萬元本息部分，則經判決上
    訴人乙○○勝訴確定)。
    被上訴人則以：依公司法之規定及系爭章程約定，伊92年度
    盈餘分配議案，在未經股東會決議承認前，股東不得請求分
    派盈餘。又伊92年度之盈餘僅有20萬6,508元，業經財政部
    台北市國稅局 (下稱台北市國稅局)查證明確，上訴人拒不
    承認伊向台北市國稅局所提出之財務報表，並以其自行提出
    不符合真實之盈餘計算表請求伊分派盈餘，而於92年12月底
    對伊之營業收入600萬元實施假扣押，伊無從召開股東會，
    更無所謂以不正當方法阻止盈餘之分派；又上訴人所主張之
    系爭92年12月9日會議並不存在，且斯時92年度既尚未終了
    ，亦無可能為盈餘分派等語，資為抗辯。
四、經查被上訴人公司於92年3月31日登記設立，登記股數1,200
    股，股東包括原審共同被告丙○○、上訴人及張進慧四人，
    並由丙○○擔任董事長，持有股份590股；上訴人乙○○、
    甲○○分任董事、監察人，各持有股份300股；張進慧擔任
    董事，持有股份10股。被上訴人公司迄未召開股東常會議決
    92年度盈餘分派議案，上訴人於92年12月底對被上訴人之營
    業收入600萬元實施假扣押之事實，為兩造所不爭執，並有
    公司設立登記表及股東名簿可稽 (見原審卷一71、72、96頁
    )，固堪信為真實。
五、上訴人雖主張被上訴人以不正當方法阻止92年度之盈餘分派
    ，伊等得逕依系爭章程所定盈餘分派比例，請求被上訴人給
    付股東紅利及董事監察人報酬云云。惟為被上訴人所否認，
    並以前揭情詞置辯；且查：
(一)、按股份有限公司之盈餘分派，依公司法第228條第1項第3款
    及第230條第1項規定，應於每會計年度終了，由董事會編造
    盈餘分派之議案表冊，於股東常會開會30日前交監察人查核
    後，再提出於股東常會請求承認，經股東常會決議承認後，
    始得對股東分派盈餘。又公司有盈餘時，須先完納一切稅捐
    ，彌補虧損，並依法提出10%為法定盈餘公積，若依章程或
    股東會議決須提列特別盈餘公積者，並於提列特別盈餘公積
    後，尚有剩餘時，始得對股東分派盈餘，公司法第232條第
    1項、第2項、第237條第1項、第2項亦分別定有明文。是以
    公司股東之盈餘分派請求權，須踐行上開規定之程序及符合
    上開公司規定之要件，方得行使，公司及股東均應遵行，不
    得違反，否則，依公司法第231條、232條第3項及第233條規
    定，公司之董事及監察人不得主張解免責任，且公司之債權
    人亦得請求股東退還已分派之股息及紅利，及賠償因此所受
    之損害。查上訴人既自認被上訴人於92年度終了迄今尚未召
    開股東會 (見本院重上更(一)字卷14頁背面)，自無可能踐行
    由股東常會承認盈餘分派議案之法定程序，揆諸上開說明，
    上訴人基於股東身分所生之92年度盈餘分派請求權即尚未發
    生，自無從行使 (最高法院97年度台上字第626號判決本次
    發回意旨參照)。
(二)、雖上訴人主張：系爭章程之訂立屬共同行為，具有法律行為
    之性質，而系爭章程第19條、第20條及第21條既已明定盈餘
    分派之程序及方式，則被上訴人於每年營業年度終了，即應
    依系爭章程之約定，進行盈餘分配，被上訴人故意不召開股
    東常會，顯係以不正當方法，阻止其92年度之盈餘分派，應
    準用民法第101條之規定，認系爭章程所定之分派盈餘條件
    業已成就云云。惟查，系爭章程第19條約定：「本公司應於
    每會計年度終了，由董事會造具(一)營業報告書(二)財務報表(三)
    盈餘分派或虧損撥補之議案等各項表冊依法提交股東常會，
    請求承認」 (見本院重上更(一)字卷17頁)，經核與公司法第
    228 條第1項及第230條第1項之規定相同，足見系爭章程第
    19條僅係重申公司法所為上開規定，並無變更其法定程序要
    件性質為意定程序要件性質之效力，從而，自難謂上開約定
    係屬法律行為所附之條件，當無準用民法第101條規定之餘
    地。況查，兩造既就被上訴人92年度之盈餘金額存有爭議，
    上訴人並對台北市國稅局所核定之被上訴人92年度營利事業
    所得金額有所爭執 (見本院重上更(一)字卷59頁)，則在未經
    被上訴人之股東常會決議承認該公司92年度之盈餘金額前，
    被上訴人亦無從逕依系爭章程第20條及第21條所約定之股息
    、法定盈餘公積、股東紅利、員工紅利及董事監察人酬勞所
    占盈餘金額比例予以分派。是上訴人所為上開主張，殊不足
    取。
(三)、雖上訴人另主張：伊等固得依公司法第173條或第220條之規
    定召集股東會，惟於被上訴人公司董事會不依公司法第230
    條第1項規定提出盈餘分派議案之情形下，伊等召開股東會
    亦無濟於事云云。惟按董事會不為或不能行使職權，致公司
    受有損害之虞時，法院因利害關係人或檢察官之聲請，得選
    任一人以上之臨時管理人，代行董事長及董事會之職權，公
    司法第208條之1第1項前段定有明文，足見公司法就董事會
    不為或不能行使職權之情形，業已設有救濟途徑，上訴人自
    可循上開救濟途徑處理盈餘分派議案之提出事宜，是上訴人
    所為此部分主張，亦不足取。
(四)、雖上訴人又主張：系爭92年12月9日會議已承認分派92年度
    盈餘210萬元予伊等云云，並提出被上訴人公司之法定代理
    人丙○○於台灣台北地方法院檢察署偵辦93年度偵字第618
    號妨害名譽案件時之偵訊筆錄為證 (見本院重上字卷一196
    頁)。姑不論上訴人所為之此部分主張，已為被上訴人所否
    認，即使依上開筆錄內容以觀，亦全未提及被上訴人公司有
    於92年12月9日召開董事會暨股東會之情事，且依公司法第
    228條第1項第3款之規定及被上訴人公司章程第19條之約定
    以觀，斯時92會計年度既尚未終了，被上訴人公司亦不可能
    召開股東會以承認92年度盈餘分派議案。況上訴人嗣復已自
    認被上訴人從未召開92年度股東會 (見本院重上更(一)字卷88
    頁)，益見上訴人所為此部分主張，亦不足取。
(五)、依上所述，被上訴人既迄未召開股東會承認92年度盈餘分派
    議案，則其92年度之盈餘金額即無從確認，自無從逕依系爭
    章程第20條及第21條所約定之盈餘分派比例，分派股東紅利
    、員工紅利及董事監察人酬勞。是上訴人依據系爭章程之約
    定，請求被上訴人分別給付伊等92年度股東紅利各154萬
    3,852元及董事監察人報酬各1萬5,754元，及加付法定遲延
    利息，均屬無據。
六、綜上所述，上訴人依據系爭章程之約定，在本院減縮請求被
    上訴人分別給付伊等各155萬9,606元及均自93年7月15日起
    ，至清償日止，按年息5%計算之利息部分，均屬不應准許。
    從而，原審就上開部分，所為上訴人敗訴之判決，並無不合
    ，上訴論旨仍執前詞指摘原判決此部分不當，求予廢棄改判
    ，為無理由。
七、至兩造其餘之攻擊或防禦方法及未經援用之證據，經本院斟
    酌後，認為均不足以影響本判決之結果，自無逐一詳予論駁
    之必要，併此敘明。
八、據上論結，本件上訴為無理由，依民事訴訟法第449條第1項
    、第78條、第85條第1項前段，判決如主文。
中    華    民    國    97    年    9    月     23    日
                    民事第六庭
                        審判長法  官  林鄉誠
                              法  官  楊豐卿
                              法  官  許紋華
正本係照原本作成。
如不服本判決，應於收受送達後20日內向本院提出上訴書狀，其
未表明上訴理由者，應於提出上訴後20日內向本院補提理由書狀
（均須按他造當事人之人數附繕本）上訴時應提出委任律師或具
有律師資格之人之委任狀；委任有律師資格者，另應附具律師資
格證書及釋明委任人與受任人有民事訴訟法第466條之1第1項但
書或第2項（詳附註）所定關係之釋明文書影本。
中    華    民    國    97    年    9    月     24    日
                              書記官  潘大鵬
附註：
民事訴訟法第466條之1（第1項、第2項）：
對於第二審判決上訴，上訴人應委任律師為訴訟代理人。但上訴
人或其他法定代理人具有律師資格者，不在此限。
上訴人之配偶、三親等內之血親、二親等內之姻親，或上訴人為
法人、中央或地方機關時，其所屬專任人員具有律師資格並經法
院認為適當者，亦得為第三審訴訟代理人。


司法院資訊處製作；財團法人民間司法改革基金會備份。
